---
title: "Daily OHLC State와 Intraday Path Cluster를 이용한 KOSPI200 ETF 시장 구조 분석"
author: "JeongHwan Yoon"
date: "`r Sys.Date()`"
output:
  html_document:
    toc: true
    toc_depth: 3
    number_sections: true
    theme: readable
---

```{r setup, include=FALSE}
library(dplyr)
library(tidyr)
library(ggplot2)
library(readr)
library(knitr)

knitr::opts_chunk$set(
  echo = TRUE,
  message = FALSE,
  warning = FALSE
)

BASE_DIR <- "C:/app/hts/minute_analysis"
DERIVED_DIR <- file.path(BASE_DIR, "data", "derived")
FIGURE_DIR <- file.path(BASE_DIR, "output", "figures")
TABLE_DIR <- file.path(BASE_DIR, "output", "tables")
INTRADAY_K <- 4
```

# 분석 목적

본 분석의 목적은 KOSPI200 ETF 시장에서 반복적으로 나타나는 가격 움직임의 구조를 정량적으로 기술하는 데 있다.

일반적인 기술적 분석이 개별 패턴이나 지표에 의존하는 것과 달리, 본 분석에서는 가격 데이터를 기반으로 시장 상태를 데이터 중심으로 정의하고자 한다.

이를 위해 분석은 다음 두 단계로 구성된다.

1. 일봉 OHLC 데이터를 이용하여 시장의 일별 상태(Daily State)를 정의한다  
2. 분단위 가격 경로를 이용하여 장중 가격 흐름(Intraday Path)을 클러스터링한다  

궁극적으로 확인하고자 하는 질문은 다음과 같다.

> 특정한 Daily State가 발생했을 때, 과거에는 어떤 Intraday Path가 주로 동반되었는가?

즉, 본 분석은 "방향 예측"이 아니라  
**시장 상태(state)와 장중 경로(path) 사이의 구조적 관계를 기술하는 것**에 초점을 둔다.

본 단계에서는 예측모델을 바로 구축하기보다는,  
Daily State와 Intraday Cluster 간의 관계가 충분히 안정적이고 의미 있는지 확인하여,  
향후 모델링 및 트레이딩 룰 설계가 가능한지를 판단하는 것을 목표로 한다.

---

# 데이터

본 분석에서는 KOSPI200 ETF를 대상으로 일봉 및 분단위 가격 데이터를 활용하였다.

분석 대상 자산은 다음과 같다.

- KODEX 레버리지 ETF (122630)
- KODEX 인버스 2X ETF (252670)

일봉 데이터는 Yahoo Finance를 통해 수집하였으며,  
분단위 데이터는 KIS Open API를 이용하여 과거 분봉 조회 방식으로 확보하였다.

분단위 데이터는 다음과 같은 특징을 가진다.

- 1분 단위 OHLC 구조  
- 장 시작(09:00)부터 장 종료(15:30)까지의 가격 경로  
- 최대 1년 범위의 과거 데이터 확보 가능  

데이터는 다음 두 가지 형태로 가공하여 사용하였다.

1. **Daily Dataset**  
   - 일봉 OHLC 기반 feature 생성  
   - Daily State 정의에 사용  

2. **Intraday Dataset**  
   - 분단위 가격 경로를 하루 단위 시계열로 변환  
   - Intraday Path Clustering에 사용  

특히 Intraday 데이터는 하루를 하나의 시계열로 간주하여 다음과 같이 정의하였다.

\[
ret_t = \frac{close_t}{open_{day}} - 1
\]

이는 하루 동안 가격이 시가 대비 어떻게 전개되었는지를 나타내는 누적 수익률 경로이다.

또한 최근 상승장 편향을 제거하기 위해,  
클러스터링에는 하루 평균을 제거한 정규화된 경로를 사용하였다.

## 데이터 로드

```{r data}
daily_state_tbl <- readRDS(file.path(DERIVED_DIR, "daily_state_tbl.rds"))
state_summary <- read_csv(file.path(DERIVED_DIR, "daily_state_summary.csv"))

path_wide_raw <- readRDS(file.path(DERIVED_DIR, "intraday_path_wide_122630_ret_centered.rds"))
intraday_path <- readRDS(file.path(DERIVED_DIR, "intraday_path_features_122630.rds"))
intraday_day_summary <- readRDS(file.path(DERIVED_DIR, "intraday_day_summary_122630.rds"))

final_tbl <- readRDS(file.path(DERIVED_DIR, "daily_state_intraday_cluster_tbl.rds"))
dist_tbl <- readRDS(file.path(DERIVED_DIR, "daily_state_intraday_dist_tbl.rds"))
perf_tbl <- readRDS(file.path(DERIVED_DIR, "daily_state_intraday_perf_tbl.rds"))
trade_implication_tbl <- readRDS(file.path(DERIVED_DIR, "daily_state_intraday_trade_implication_tbl.rds"))

daily_state_tbl <- daily_state_tbl |>
  mutate(date = gsub("-", "", as.character(date)))

path_wide_raw <- path_wide_raw |>
  mutate(date = as.character(date))

intraday_path <- intraday_path |>
  mutate(date = as.character(date))

mat <- path_wide_raw |>
  select(-symbol, -date) |>
  as.matrix() |>
  scale()

set.seed(123)

fit <- kmeans(mat, centers = INTRADAY_K, nstart = 50)

path_wide <- path_wide_raw |>
  mutate(cluster = fit$cluster)

intraday_cluster_tbl <- path_wide |>
  select(symbol, date, intraday_cluster = cluster)

tibble(
  daily_state_n = nrow(daily_state_tbl),
  intraday_cluster_n = nrow(intraday_cluster_tbl),
  matched_n = nrow(final_tbl),
  matched_start = min(final_tbl$date, na.rm = TRUE),
  matched_end = max(final_tbl$date, na.rm = TRUE)
) |>
  kable()

```

## 데이터 개요

본 분석에서는 일봉과 분봉 데이터가 모두 존재하는 구간만을 대상으로 결합 분석을 수행하였다.

```{r data_descrip}
tibble(
  daily_state_n = nrow(daily_state_tbl),
  intraday_cluster_n = nrow(intraday_cluster_tbl),
  matched_n = nrow(final_tbl),
  matched_start = min(final_tbl$date, na.rm = TRUE),
  matched_end = max(final_tbl$date, na.rm = TRUE)
) |>
  knitr::kable()


```



#  Daily OHLC State

## 접근 방식

일봉 OHLC 데이터는 단순히 상승/하락 여부를 나타내는 것이 아니라,  
해당 거래일의 가격 구조와 변동성 정보를 동시에 포함하고 있다.

본 분석에서는 다음과 같은 feature를 활용하여 Daily State를 정의하였다.

- 종가 기준 수익률 (Close-to-Close Return)
- 시가 대비 종가 수익률 (Open-to-Close Return)
- 갭 수익률 (Gap Return)
- 장중 가격 범위 (Range)
- 캔들 body 비율 (Body Ratio)
- 종가 위치 (Close Location)
- 단기/중기 변동성 (5일, 20일)
- 이동평균 대비 괴리율

이러한 feature는 단순 방향성뿐 아니라,  
“어떤 형태의 하루였는가”를 정량적으로 표현하기 위한 것이다.

---

## Clustering 결과

위 feature를 기반으로 k-means clustering을 수행하여  
일봉 데이터를 4개의 상태로 구분하였다.


```{r daily_state_tbl}
daily_state_summary_full <- daily_state_tbl |>
  group_by(state_id) |>
  summarise(
    n = n(),
    pct = n / sum(n),
    
    avg_ret_cc = mean(ret_cc_1d, na.rm = TRUE),
    avg_next_ret = mean(next_ret_1d, na.rm = TRUE),
    win_rate_next = mean(next_ret_1d > 0, na.rm = TRUE),
    
    avg_range = mean(range, na.rm = TRUE),
    avg_vol_20d = mean(vol_20d, na.rm = TRUE),
    avg_close_location = mean(close_location, na.rm = TRUE),
    
    .groups = "drop"
  )

daily_state_summary_full <- daily_state_summary_full |>
  mutate(
    state_label = case_when(
      state_id == 1 ~ "Mild Trend Up",
      state_id == 2 ~ "Weak Pullback / Neutral",
      state_id == 3 ~ "Strong Momentum Up",
      state_id == 4 ~ "Oversold Rebound"
    )
  ) |>
  select(
    state_id,
    state_label,
    n,
    pct,
    avg_ret_cc,
    avg_next_ret,
    win_rate_next,
    avg_range,
    avg_vol_20d,
    avg_close_location
  )

daily_state_summary_full |>
  knitr::kable(digits = 3)

```

위 표는 각 Daily State의 발생 빈도와 성과를 동시에 보여준다.

대부분의 거래일은 State 1과 State 2에 해당하며,  
State 3과 State 4는 상대적으로 드물게 나타난다.

그러나 중요한 점은 다음과 같다.

- State 3과 State 4는 발생 빈도는 낮지만,  
  평균 수익률과 승률이 상대적으로 높다.

- 반면 State 1과 State 2는 빈도는 높지만,  
  트레이딩 관점에서는 의미 있는 edge가 제한적이다.

이는 시장이 대부분 “평범한 상태”에 머물지만,  
실제 수익 기회는 “극단 상태”에서 발생한다는 구조를 시사한다.


## State별 다음날 수익률 분포

```{r daily_state_tbl_plot}
library(ggplot2)

ggplot(daily_state_tbl, aes(x = factor(state_id), y = next_ret_1d)) +
  geom_boxplot(fill = "skyblue") +
  labs(
    title = "Next-day Return Distribution by Daily State",
    x = "State",
    y = "Next-day Return"
  ) +
  theme_minimal()

```

## State별 평균 수익률 및 승률

State 3과 State 4에서 평균 수익률과 승률이 상대적으로 높고 State 1과 State 2는 통계적으로 의미 있는 차이가 거의 없다

```{r state_avg_rtn}
daily_state_tbl |>
  group_by(state_id) |>
  summarise(
    avg_next_ret = mean(next_ret_1d, na.rm = TRUE),
    win_rate = mean(next_ret_1d > 0, na.rm = TRUE),
    .groups = "drop"
  ) |>
  knitr::kable(digits = 4)

```

---

## 한계

다만 Daily State만으로는 다음과 같은 한계가 존재한다.

- 동일한 state 내에서도 장중 가격 경로는 크게 달라질 수 있음
- intraday 변동성 및 구조를 반영하지 못함
- 실제 트레이딩 타이밍을 결정하기에는 정보가 부족함

따라서 Daily State는 단독으로 사용하기보다는,  
Intraday Path와 결합하여 해석할 필요가 있다.


# Intraday Path Clustering 

## Intraday Path 정의

분단위 가격 데이터를 이용하여 각 거래일을 하나의 시계열 경로로 변환하였다.

각 시점의 값은 다음과 같이 정의한다.

\[
ret_t = \frac{close_t}{open_{day}} - 1
\]

즉, 하루 동안 가격이 시가 대비 어떻게 전개되는지를 나타내는 누적 수익률 경로이다.

다만 최근 상승장에서는 단순 누적 수익률을 사용할 경우,  
모든 클러스터가 상승 방향으로 치우치는 문제가 발생한다.

이를 보정하기 위해 하루 평균을 제거한 다음 값을 사용하였다.

\[
ret^{centered}_t = ret_t - mean(ret_t)
\]

이는 방향성보다는 “형태(shape)”에 집중하기 위한 처리이다.

---

## Intraday Path Clustering

```{r}
path_wide |> head()

```

각 거래일을 하나의 벡터로 변환한 후 k-means clustering을 수행하였다. (k=4)

```{r intraday_path_cluster}
mat <- path_wide |>
  select(-symbol, -date, -any_of("cluster")) |>
  as.matrix() |>
  scale()

set.seed(123)

fit <- kmeans(mat, centers = INTRADAY_K, nstart = 50)

path_wide <- path_wide |>
  mutate(cluster = fit$cluster)

table(path_wide$cluster)


intraday_path <- intraday_path |>
  arrange(symbol, date, time) |>
  group_by(symbol, date) |>
  mutate(
    ret_from_open = close / first(open) - 1,
    ret_centered = ret_from_open - mean(ret_from_open, na.rm = TRUE),
    t = row_number()
  ) |>
  ungroup()


intraday_path |>
  left_join(path_wide |> select(date, cluster), by = "date") |>
  filter(!is.na(cluster)) |>
  group_by(cluster, t) |>
  summarise(
    mean_ret = mean(ret_centered, na.rm = TRUE),
    .groups = "drop"
  ) |>
  ggplot(aes(x = t, y = mean_ret, color = factor(cluster))) +
  geom_line(linewidth = 1) +
  labs(
    title = "Intraday Path Clusters",
    x = "Time Index",
    y = "Centered Return",
    color = "Cluster"
  ) +
  theme_minimal()

```

표에서 확인할 수 있듯이 intraday cluster별로 당일 및 다음날 성과가 상당히 다르게 나타난다.

특히 \(k = 4\)로 단순화하면 각 cluster의 표본 수가 지나치게 작아지는 문제를 줄일 수 있고,  
상승형, 하락형, 횡보형, 반전형에 가까운 큰 경로 구조를 더 안정적으로 비교할 수 있다.

이 결과는 intraday path가 단순히 당일 흐름을 설명하는 것뿐 아니라,  
이후 가격 움직임과도 일정한 관계를 가질 수 있음을 보여준다.

```{r cluster_performance}

cluster_summary <- intraday_path |>
  group_by(date) |>
  summarise(
    day_ret = last(close) / first(open) - 1,
    .groups = "drop"
  ) |>
  left_join(path_wide |> select(date, cluster), by = "date") |>
  left_join(daily_state_tbl |> select(date, next_ret_1d), by = "date") |>
  group_by(cluster) |>
  summarise(
    n = n(),
    avg_day_ret = mean(day_ret, na.rm = TRUE),
    win_rate_day = mean(day_ret > 0, na.rm = TRUE),
    avg_next_ret = mean(next_ret_1d, na.rm = TRUE),
    win_rate_next = mean(next_ret_1d > 0, na.rm = TRUE),
    .groups = "drop"
  )


cluster_summary |>
  knitr::kable(digits = 4)


```


# Intraday Path Clustering 

## Intraday Path 정의

분단위 가격 데이터를 이용하여 각 거래일을 하나의 시계열 경로로 변환하였다.

각 시점의 값은 다음과 같이 정의한다.

\[
ret_t = \frac{close_t}{open_{day}} - 1
\]

즉, 하루 동안 가격이 시가 대비 어떻게 전개되는지를 나타내는 누적 수익률 경로이다.

다만 최근 상승장에서는 단순 누적 수익률을 사용할 경우, 모든 클러스터가 상승 방향으로 치우칠 수 있다. 이를 보정하기 위해 하루 평균을 제거한 값을 사용하였다.

\[
ret^{centered}_t = ret_t - mean(ret_t)
\]

이는 방향성보다는 장중 경로의 **형태(shape)** 에 집중하기 위한 처리이다.

---

## Intraday Path Clustering

각 거래일 분봉데이터를 하나의 벡터로 변환한 후 k-means clustering을 수행하였다. 여기서는 해석 안정성과 표본 수를 고려하여 \(k = 4\)를 사용하였다.

```{r intraday_path_cluster_make}
mat <- path_wide |>
  select(-symbol, -date, -any_of("cluster")) |>
  as.matrix() |>
  scale()

set.seed(123)

fit <- kmeans(mat, centers = INTRADAY_K, nstart = 50)

path_wide <- path_wide |>
  mutate(cluster = fit$cluster)

intraday_path <- intraday_path |>
  arrange(symbol, date, time) |>
  group_by(symbol, date) |>
  mutate(
    ret_from_open = close / first(open) - 1,
    ret_centered = ret_from_open - mean(ret_from_open, na.rm = TRUE),
    t = row_number()
  ) |>
  ungroup()

path_wide |>
  count(cluster) |>
  mutate(pct = n / sum(n)) |>
  knitr::kable(digits = 3)

```

아래 그림은 각 cluster의 평균 intraday path를 보여준다. Cluster별로 상승 추세형, 하락 추세형, 횡보형, 반등형에 가까운 서로 다른 장중 구조가 관찰된다.

```{r  intraday_grph}

intraday_path |>
  left_join(path_wide |> select(date, cluster), by = "date") |>
  filter(!is.na(cluster)) |>
  group_by(cluster, t) |>
  summarise(
    mean_ret = mean(ret_centered, na.rm = TRUE),
    .groups = "drop"
  ) |>
  ggplot(aes(x = t, y = mean_ret, color = factor(cluster))) +
  geom_line(linewidth = 1) +
  labs(
    title = "Intraday Path Clusters",
    x = "Time Index",
    y = "Centered Return",
    color = "Cluster"
  ) +
  theme_minimal()

```

## Intraday Cluster별 성과

아래 표는 intraday cluster별로 당일 및 다음날 성과를 정리한 것이다.

각 행은 특정 intraday cluster에 속하는 거래일들을 모아 계산된 결과이며,  
다음과 같은 기준으로 지표를 구성하였다.

- `n`: 해당 cluster에 속한 거래일 수  
- `pct`: 전체 거래일 대비 해당 cluster의 비중  

- `avg_day_ret`: 해당 cluster가 발생한 날의 평균 수익률  
- `win_rate_day`: 해당 cluster 발생일 중 당일 수익률이 양(+)인 비율  

- `avg_next_ret`: 해당 cluster가 발생한 다음날의 평균 수익률  
- `win_rate_next`: 해당 cluster 발생일 기준 다음날 수익률이 양(+)인 비율  

이 테이블은 intraday path 자체의 형태를 해석하기 위한 것이 아니라,  
각 cluster가 **당일 및 이후 수익 구조와 어떤 관계를 가지는지**를 확인하기 위한 것이다.

특히, 당일 수익률(`avg_day_ret`)과 다음날 수익률(`avg_next_ret`)을 함께 비교함으로써,  
각 intraday 패턴이 단기적인 추세 지속인지, 혹은 반전(reversal) 구조를 가지는지를  
간접적으로 확인할 수 있다.

또한 `win_rate`는 평균값만으로는 확인하기 어려운 분포 특성을 보완하기 위한 지표로,  
특정 cluster가 통계적으로 일관된 방향성을 가지는지를 판단하는 데 활용된다.

다만 일부 cluster는 표본 수(`n`)가 충분하지 않을 수 있으므로,  
해석 시에는 최소 표본 수 기준을 함께 고려하는 것이 필요하다.


```{r intraday_cluter_perfom}

cluster_summary <- intraday_path |>
  group_by(date) |>
  summarise(
    day_ret = last(close) / first(open) - 1,
    .groups = "drop"
  ) |>
  left_join(path_wide |> select(date, cluster), by = "date") |>
  left_join(daily_state_tbl |> select(date, next_ret_1d), by = "date") |>
  group_by(cluster) |>
  summarise(
    n = n(),
    pct = n / sum(n),
    avg_day_ret = mean(day_ret, na.rm = TRUE),
    win_rate_day = mean(day_ret > 0, na.rm = TRUE),
    avg_next_ret = mean(next_ret_1d, na.rm = TRUE),
    win_rate_next = mean(next_ret_1d > 0, na.rm = TRUE),
    .groups = "drop"
  ) |>
  arrange(cluster)

cluster_summary |>
  knitr::kable(digits = 4)
  
```


# Daily State × Intraday Cluster

## 결합 데이터

Daily State와 Intraday Cluster를 `date` 기준으로 결합하였다.  
이 결합 데이터는 특정 일봉 상태에서 어떤 장중 경로가 나타났는지를 확인하기 위한 기본 테이블이다.

```{r joined_data_preview}


### Rmd 내부에서 현재 path_wide$cluster 기준으로 재생성

daily_state_current <- daily_state_tbl |>
  mutate(
    date = gsub("-", "", as.character(date))
  )

intraday_cluster_current <- path_wide |>
  select(date, cluster) |>
  mutate(
    date = gsub("-", "", as.character(date)),
    intraday_cluster = cluster
  ) |>
  select(date, intraday_cluster)

final_tbl_current <- daily_state_current |>
  inner_join(intraday_cluster_current, by = "date")

dist_tbl_current <- final_tbl_current |>
  count(state_id, intraday_cluster, name = "n") |>
  group_by(state_id) |>
  mutate(
    prob = n / sum(n)
  ) |>
  ungroup()

perf_tbl_current <- final_tbl_current |>
  group_by(state_id, intraday_cluster) |>
  summarise(
    n = n(),
    avg_next_ret = mean(next_ret_1d, na.rm = TRUE),
    median_next_ret = median(next_ret_1d, na.rm = TRUE),
    win_rate_next = mean(next_ret_1d > 0, na.rm = TRUE),
    .groups = "drop"
  )

final_tbl_current |>
  select(date, state_id, intraday_cluster, next_ret_1d) |>
  head() |>
  knitr::kable(digits = 4)

```

## 조건부 분포

다음으로 State × Cluster 조합별 다음날 수익률과 승률을 확인한다. 표본 수가 너무 작은 조합은 해석의 안정성이 낮으므로, 여기서는 n >= 10인 조합만 별도로 표시하였다.



```{r state_cluster_return_heatmap, fig.width=8, fig.height=5}

perf_tbl_current |>
  filter(n >= 10) |>
  ggplot(aes(
    x = factor(intraday_cluster),
    y = factor(state_id),
    fill = avg_next_ret
  )) +
  geom_tile(color = "white") +
  geom_text(
    aes(label = paste0(
      "n=", n, "\n",
      sprintf("%.2f%%", avg_next_ret * 100)
    )),
    size = 3
  ) +
  scale_fill_gradient2(
    low = "steelblue",
    mid = "white",
    high = "firebrick",
    midpoint = 0
  ) +
  labs(
    title = "Next-day Return by Daily State × Intraday Cluster",
    subtitle = "Cell label = sample size and average next-day return",
    x = "Intraday Cluster",
    y = "Daily State",
    fill = "Avg next return"
  ) +
  theme_minimal()


```
## State × Cluster 성과 테이블

위 Heatmap은 Daily State와 Intraday Cluster를 결합하여,  
각 조합별  다음날 성과를 정리한 것이다.

각 행은 특정 `(state, intraday cluster)` 조합에 해당하는 거래일들을 모아 계산된 결과이며,  
지표는 다음과 같은 기준으로 구성하였다.

- `n`: 해당 조합에 속한 거래일 수  

- `avg_next_ret`: 해당 조합에서 다음날 평균 수익률  
- `win_rate_next`: 해당 조합에서 다음날 수익률이 양(+)인 비율  

이 테이블의 목적은 단순히 cluster를 해석하는 것이 아니라,  
**시장 상태(Daily State)와 장중 경로(Intraday Cluster)가 결합되었을 때  
성과 구조가 어떻게 달라지는지를 확인하는 것**이다.

---

## 해석 방법

이 테이블은 다음과 같은 방식으로 해석할 수 있다.

첫째, 동일한 Daily State 내에서도 Intraday Cluster에 따라  
다음날 성과가 어떻게 달라지는지를 확인한다.

둘째, 특정 Intraday Cluster가 여러 State에서 일관된 성과를 가지는지를 확인한다.

셋째, 특정 `(state, cluster)` 조합에서만 나타나는 성과 구조가 존재하는지를 확인한다.

---

## 분석 관점

이 결과는 단일 변수 기반 분석의 한계를 보완한다.

- Daily State는 시장의 **환경(context)** 을 정의한다.
- Intraday Cluster는 해당 환경 내에서의 **경로(path)** 를 정의한다.

따라서, 개별 변수만으로는 확인하기 어려운 구조가  
두 변수의 결합을 통해 드러날 수 있다.

특히 다음과 같은 구조를 확인하는 것이 중요하다.

- 특정 state에서만 의미 있는 cluster  
- 특정 cluster에서만 나타나는 성과 패턴  
- 두 조건이 동시에 만족될 때 강화되는 신호  

---

## 주의사항

이 테이블은 조합 단위로 데이터를 분할하기 때문에,  
일부 `(state, cluster)` 조합은 표본 수(`n`)가 매우 작을 수 있다.

따라서 해석 시에는 다음 기준을 함께 고려해야 한다.

- 최소 표본 수 기준 (예: n ≥ 10)
- 평균값과 승률의 동시 확인
- 극단값(outlier)에 대한 영향 가능성

즉, 이 테이블은 특정 전략을 확정하기 위한 결과라기보다,  
**추가적인 검증이 필요한 후보 신호를 탐색하는 단계**로 이해하는 것이 적절하다.



# 핵심 결론

위 결과를 종합하면 다음과 같이 정리할 수 있다.

  - Daily State는 시장의 환경(context) 을 정의한다.
  - Intraday Cluster는 해당 환경 내에서의 경로(path) 를 정의한다.
  -실제 트레이딩 신호는 두 요소의 결합에서 나타난다.

즉, Daily State는 context, Intraday Cluster는 trigger로 해석하는 것이 가장 자연스럽다.

# 시사점

본 분석은 단순한 방향 예측을 넘어, 시장 구조를 계층적으로 이해할 필요가 있음을 보여준다.

  - Daily State → 상위 레벨 구조
  - Intraday Path → 하위 레벨 구조

향후 트레이딩 전략은 다음과 같은 형태로 확장될 수 있다.

  - 특정 State에서만 거래 수행
  - 특정 Intraday Cluster에서만 진입
  - 두 조건이 동시에 만족될 때 포지션 확대

# 한계
